【裁判字號】    91,上更(二),1029
【裁判日期】    920710
【裁判案由】    證券交易法
【裁判全文】
臺灣高等法院刑事判決                      九十一年度上更(二)字第一二九號
    上  訴  人  臺灣臺北地方法院檢察署檢察官
    被      告  乙○○
    選任辯護人  謝聰文律師
右上訴人因被告違反證券交易法案件，不服臺灣台北地方法院，八十六年度訴字第一
四九四號，中華民國八十六年十二月九日第一審判決（起訴案號：臺灣台北地方法院
檢察署八十六年偵字第一一九八六號），提起上訴，經判決後，由最高法院第二次發
回更審，本院判決如左：
    主  文
原判決撤銷。
乙○○幫助違反對於在證券交易所上市之有價證券，不得有意圖抬高集中交易市場某
種有價證券之交易價格，自行及以他人名義，對該有價證券，連續以高價買入或以低
價賣出之規定，處有期徒刑陸月，緩刑參年。
    事  實
一、緣翁大銘係日新投資股份有限公司（下稱日新公司）、立豐股份有限公司（下稱
    立豐公司）、義新投資股份有限公司（下稱義新公司）、集新股份有限公司（下
    稱集新公司）等公司之實際出資投資人，前揭四家公司並共同投資經營洪福證券
    股份有限公司（下稱洪福證券公司），占全部資本額新台幣（下同）十六億元中
    之十二億五千三百七十二萬六千四百元。翁大銘同時在煜立管理顧問股份有限公
    司（下稱煜立公司）擁有百分之五十（五百萬元）股份，並實際掌控洪福證券公
    司、煜立公司及永豐證券股份有限公司（下稱永豐證券公司）。甲○○則係煜立
    公司董事長，受翁大銘之指示，負責經營洪福證券、煜立及永豐證券等三家公司
    ，並在台北市○○○路○段六十一號八樓煜立公司設有辦公室（以下簡稱八樓辦
    公室），雇用林秀文、陳奎如、宋韶華、陳瑞萍、顧健生、何嘉玲、陳麗鳳、吳
    檳秋、鄧玉卿、張嘉玲、丙○○（係乙○○之妹）、李世中、林輝萍、張蕙芬、
    黃瑞玉、何玉珠（任職至八十三年七月底）、陳貴美等，在該辦公室工作。唐敏
    鳴、黃俊敏、段應祥、林文志、周偉智、周偉仁等均係國華保全股份有限公司保
    全員，楊東山係元統證券股份有限公司（以下簡稱元統證券公司）之辦事員（負
    責交割等業務），均奉派至八樓辦公室接受林秀文指揮。王繁洲係洪福證券公司
    法人股東日新公司之代表，擔任洪福證券公司副董事長兼總經理。戴國煌、陳李
    素真分別為洪福證券公司之財務協理及債券部襄理。方慧華為永豐證券公司董事
    兼副總經理，實際上受甲○○指示，負責該公司業務。翁大銘與甲○○意圖抬高
    華國飯店股份有限公司股票（下稱華國股票）在集中交易市場之交易價格，藉以
    牟利，同時為使翁大銘個人或經營之關係企業所持有之華國股票得以向金融機構
    高額質借，套取資金，竟自民國（下同）八十三年二月間起，與前開八樓辦公室
    之成員林秀文等及王繁洲、戴國煌、方慧華、陳李素真，基於共同之犯意，由甲○○在八樓辦公室或台北市○○○路○段四十二號九樓翁大銘住處，指揮八樓辦
    公室之成員炒作華國股票。迨八十三年二月十四日，華國股票開盤價為新台幣（
    下同）一百零四元，前開八樓辦公室成員即分工於每日將庫存股票盤點列出清單
    ，由甲○○決定買進賣出之證券商名稱、價格及張數。排定後，再於次日委託永
    豐證券公司方慧華、曾秀珠，洪福證券公司營業員古關群、馬桂芳及元統證券公
    司洪寶麒等營業員及其他證券公司之營業員，以甲○○個人及使用證券營業員所
    提供之乙○○、呂長國等人之帳戶，於開盤前、後下單，連續多次以同時買入、
    賣出，不移轉華國股票實質所有權歸屬而偽作買賣等方法，增加該股股票交易量
    ，製造華國股票交易之熱絡假象。復連續以高於前日收盤價或當日委託買入前已
    成交市場價格，或以當日最高價即漲停價買入華國股票，抬高華國股票價格後再
    伺機賣出，或以低於前日收盤價或當日委託賣出前已成交市場價格或以當日最低
    價即跌停價賣出華國股票，壓低華國股票價格後，再伺機買入之方式。將華國股
    票價格，從八十三年二月十四日之每千股十萬四千元，操縱拉抬至八十三年十月
    四日之每千股三十三萬八千元，從中明顯獲取不法利益。
二、乙○○與翁大銘為同宗兄弟，乙○○且在翁大銘所開設之關係企業義隆電子股份
    有限公司（址設台北市○○○路○段四十六號六樓）任業務經理，與甲○○亦係
    多年舊識，其妹丙○○復受甲○○僱用為助理，乙○○熟知翁大銘、甲○○二人
    所從事之業務以在各證券商買賣股票為主，甲○○並受翁大銘指示負責經營翁大
    銘所掌控之洪福證券公司、永豐證券公司及翁大銘投資達百分之五十之煜立公司
    ，甲○○並任煜立公司董事長。乙○○明知甲○○、翁大銘在炒作華國股票，竟
    基於幫助甲○○、翁大銘之犯意，在八十三年四月三十日及八十三年七月二十一
    日，分別在永豐證券公司及日富證券公司開立第五七三四─三及四九三二─六號
    帳戶後提供予甲○○使用，幫助甲○○、翁大銘意圖抬高華國飯店股份有限公司
    ，在集中交易市場之交易價格。乙○○在永豐證券公司之帳戶，於八十三年十月
    三日買進華國股票四萬九千股，金額為一千五百二十一萬一千六百四十五元；於
    八十三年十月四日買進華國股票四萬九千股，金額為一千六百五十八萬五千六百
    元；乙○○在日富證券之帳戶於八十三年十月四日共賣出華國股票一百萬股，得
    款三億二千四百八十二萬八千二百四十八元，而華國股票則自甲○○、翁大銘介
    入拉抬期間，股價自八十三年二月十四日開盤價之每千股十萬四千元，拉抬至同
    年十月四日之每千股達三十三萬八千元。
三、案經台灣高等法院檢察署發文臺灣台北地方法院檢察署檢察官偵查起訴。
    理  由
一、訊據被告乙○○固承認親自在永豐證券公司及日富證券公司開戶，並將其證券帳
    戶借予甲○○使用，惟矢口否認有何違反證券交易法之犯行，並辯稱：伊自七十
    九年四月起至八十二年下半年止，均在中國大陸工作，對台灣股市不熟悉，且伊
    未實際參與帳戶內之股票買賣，自無拉抬可言，再單純出借戶頭未必違法，存款
    餘額證明係其妹丙○○所辦，客戶徵信資料為證券公司營業員代為填寫，又對帳
    通知，伊未收到云云。
二、惟查被告乙○○分別於八十三年四月三十日、同年七月二十一日至永豐證券公司
    與日富證券公司開立第五七三四─三及四九三二─六號帳戶，此有日富證券公司
    與永豐證券公司之全部開戶相關資料在卷可稽（見本院上訴前審卷第二十七頁至
    第三十一頁、第五十七頁至第六十頁），且日富證券公司之外交割員李景琦亦證
    稱開戶資料係被告乙○○親自簽名（見原審卷第一三三頁），被告於本院前審訊
    問時亦坦承該二帳戶開戶之基本資料、受託契約、知會書、徵信資料的基本資料
    欄等是我自己填寫，
    在永豐證券公司客戶個人徵信資料亦表示平均月交易額為五千萬至一億元，投資
    資金來源全部自有，復在八十三年四月三十日開立關係企業永豐證券五七三四－
    三帳戶之前一日，於同月二十九日將自己薪資轉帳經常使用之一銀中山分行帳戶
    存摺及印章交其胞妹丙○○作五千萬元存款之資金證明（見同上卷第二八二頁）
    ，同時亦同意將其配偶曾文雅之同銀行帳戶存摺及印章交付丙○○作相同之存款
    資金證明（見同上卷第二八一頁至第二八三頁、第三０七頁至第三０九頁卷附第
    一商業銀行八十七年十二月十九日一中山字第三一０號函及八十八年三月十八日
    一中山字第六八號函）供作開戶之用。而被告之妻曾文雅復於台證證券、金豪證
    券、日富證券亦均開立股票交易帳戶供甲○○等使用（按曾文雅於八十三年十月
    三日之同一日在台證證券賣出華國股票二四二張，在金豪證券賣出四五五張，在
    日富證券賣出三三九張，均未買進，因賣出部分完成交割並未違約，故無證券公
    司受害而提起告訴，參照本院前審上訴卷第一八二頁至第二五一頁卷附台灣台北
    地方法院八十四年訴字第一００號刑事判決之附表三中，將曾文雅列為人頭戶，
    詳列賣出華國股票之日期及張數）；另被告乙○○於八十三年七月二十一日再開
    立日富證券四九三二－六帳戶供甲○○使用時，並親筆在「客戶個人徵信資料」
    填寫「平均月交易額」五億元以上（見上訴卷第二十九頁），足證被告在開立二
    帳戶之初即知往後帳戶內之交易金額龐大，故而施以助力，配合交出帳戶存摺、
    印章與其妹丙○○，俾利提供存款證明，積極爭取證券公司核可投資上限分別為
    一億（永豐）及為三億至五億（日富）。另日富證券公司八十三年十月二十七日
    以「說明書」陳述核可投資上限為三億至五億之理由為：「雖該二客戶財力證明
    只能提供活期存款證明五千萬元，但該客戶宣稱買賣股票以賣出於他家證券商買
    進之股票，且其交易金額可能達三億至五億間，本公司即提出大筆買賣時應先行
    繳交股票或提供足額之擔保再行下單，以做財力證明不足之擔保。客戶亦同意，
    故給予投資上限為三億至五億」（見上訴卷第二九八頁），足見被告開戶時確已
    知悉該帳戶係為幫助甲○○炒作股票甚明。否則以被告不買賣股票何以被告及其
    妻二人共開立多達五戶之帳戶供甲○○等人使用，且預計交易之金額多達億元或
    數億元之鉅。再被告於本院前審審理中亦坦承知道甲○○向伊借戶頭是為買賣股
    票（見上訴卷第三六七頁）；而證人丙○○於原審復證稱：「聽說帳戶太集中不
    太好，因為甲○○股票進出很大，帳戶太集中不好，所以才要求我們幫助借帳戶
    」（見原審卷第八十頁反面），顯見在甲○○商借帳戶使用之時曾說明因「股票
    進出很大」，若非炒作股票，為何進出很大，要商借被告及其妻之帳戶供其使用
    ？是被告雖未實際參與帳戶內各筆股票之買賣，惟其對甲○○等將用以炒作股票
    之行為早有預見，且不違背其本意，自有以幫助甲○○等之炒作股票之犯意，而
    為提供帳戶之行為甚明。再我國股市雖在七十七年九月二十三日因財政部宣布課
    徵證券交易所得稅時，為平息爭議及民怨而由主管部長表示，如有家人朋友可開
    立數戶頭，每戶每年交易在一千萬元內免稅之權宜措施宣布，惟於七十九年間股
    市即不再課徵證券交易所得稅而改為依成交金額千分之三計徵證券交易稅，故早
    已無人頭戶節稅之必要，個人在證券公司開立帳戶自應自行買賣證券，不能提供
    他人使用，其知他人為炒作股票，而故意提供帳戶供人使用，以達避人耳目，並
    發生提高某種股票價格炒作之結果，雖其未實際參與炒作（否則為共同正犯），
    仍屬幫助他人炒作股票，而不得以節稅為藉口，冀求脫法。是被告所辯出借帳戶
    不構成違法云云亦非可採。再被告於八十三年四月三十日開立永豐證券公司股票
    交易帳戶時，「華國」股票之收盤價為一五九元。被告於八十三年七月二十一日
    開立日富證券股票交易帳戶時，「華國」股票已因甲○○之炒作，其收盤價暴漲
    為三二八元。此有上開二日之「證券行情單」附卷可稽（見本院前審上訴卷第一
    五四頁至第一五五頁）；足證「華國」股票在短短不到三個月內，已遭人為拉抬
    提高至二倍以上之不正當漲幅（同年十月四日爆發違約交割時三三八元），較之
    其間股票市場之其他股票均無甚大價位之變化，表現平穩，獨「華國」股票背離
    行情，被告既在開戶時均填寫將對帳單寄送台北市○○○路○段之住家地址（即
    通訊處）（見日富證券對帳單寄送方式之郵寄通訊處，及永豐證券委託買賣證券
    受託契約第十一條約定），應已知自己帳戶大量買賣華國股票之事實，且被告係
    翁大銘堂弟，被告在翁大銘之關係企業義隆電子股份有限公司任職，該公司設址
    於台北市○○○路○段四十六號六樓，與翁大銘之住所台北市○○○路○段四十
    二號九樓、前述煜立公司地址台北市○○○路○段六十一號八樓，皆相鄰近，被
    告之妹丙○○在甲○○處工作，受甲○○指揮，再參酌前述華國股票之大幅飆漲
    ，自不得諉為不知甲○○等人炒作哄抬華國股票，是其雖稱未參與各筆買賣，亦
    不足以推卸其幫助之犯行，被告所辯經核均屬諉責之詞；不足採信。乙○○在永
    豐證券公司之帳戶，於八十三年十月三日買進華國股票四萬九千股，金額為一千
    五百二十一萬一千六百四十五元；於八十三年十月四日買進華國股票四萬九千股
    ，金額為一千六百五十八萬五千六百元，此有交割憑單二紙在卷足憑；（見原審
    訴字卷第九七、九八頁）；而乙○○在日富證券之帳戶則於八十三年十月四日共
    賣出華國股票一百萬股，得款三億二千四百八十二萬八千二百四十八元，此有賣
    出交付清單二十份（影印成八張，見偵字第一九一五七號卷第十九頁至二十六頁
    ）及支票影本三張（見偵字第一九一五七號卷第二七至第二九頁）在卷可稽。又
    甲○○、翁大銘因前述炒作華國股票之犯行，亦經本院八十九年上重更(一)字第五
    六號判決有罪，此有該案判決一份在卷足憑（見本院更(二)卷該判決第九頁），被
    告犯行足堪認定。
三、發回意旨略以：被告乙○○於八十三年十月三日及四日在永豐證券公司之帳戶，
    既僅分別買進華國股票各四萬九千股，則其於同年七月二十一日在日富證券公司
    開立帳戶後至同年十月四日之期間，究竟有無另行買進華國之股票，否則其如何
    能於八十三年十月四日賣出華國飯店之股票高達四百萬股？該賣出之鉅額華國股
    票，苟非由上訴人之前開帳戶買入，又係經由何一帳戶買入者？而其於八十三年
    十月四日之委託賣出單究與何人經由那家證券公司之委託買進單撮合成交者？該
    委託買進之人，是否亦為翁大銘及甲○○所操控之人頭戶？其委託買進部分有無
    違約交割情事？經查：
  (一)被告乙○○八十三年十月四日，於日富證券公司之本人帳號（帳號四九三二六）
    賣出華國股票為一百萬股。乙○○八十三年十月四日賣出之華國股票，原由何帳
    戶買入乙節，按當時（八十三年）之證券集中交易市場，證券商因受託買賣關係
    所收受或交付委託人之證券，其股票號碼均應詳實記錄於交付清單，證券商可經
    由交付清單所記錄之股票號碼核對股票之來源，惟八十三年十月四日華國股票違
    約發生後，日富證券公司製作之交易憑證逕由檢調機關扣押，台灣證券交易所股
    份有限公司（下稱證交所）並無相關資料，已無從查證。另查日富證券公司已於
    八十五年十二月二十三日營業讓與日盛證券公司，證交所於九十二年四月三日台
    證密字第○九二○四○○一二三號函詢日盛證券公司是否仍有保存交付清單，經
    其函覆因該資料已逾「證券商帳表憑證保存年限五年之規定，已予銷毀」。另統
    計乙○○八十三年一月一日至八十三年十月四日期間共買進華國股票一千二百五
    十一萬二千股、賣出二千九百八十二萬九千股。八十三年十月四日乙○○委託賣
    出之華國股票一百萬股與其相對委託買進撮合成交之證券商既投資人為：永豐證
    券投資人王世榮、李孟諭、李俐炯、施君豪、乙○○、張文期、陳美惠、黃俊敏
    、黃開浪、董永姜等十名投資人，共經撮合成交買進三十九萬股；永豐證券汐止
    分公司投資人段秀明、陳照誠、董永姜、嚴新輝等四名投資人共經撮合成交買進
    十五萬七千股；洪福證券東港分公司投資人陳芝蘭、陳貞瑜等二名共經撮合成交
    買進三十萬股；洪福證券台南分公司投資人翁基海經撮合成交買進八萬九千股；
    國票聯合證券公司投資人林文志經撮合成交買進六萬三千股；日盛證券雙和分公
    司投資人范林春杏經撮合成交買進一千股。前述撮合成交買進之洪福證券公司、
    永豐證券公司因已終止營業，有關該等證券公司暨其分公司之投資人開戶資料業
    已無從調閱，另向國票聯合證券公司調閱投資人林文志暨日盛證券雙和分公司投
    資人范林春杏之開戶資料比對後，尚未發現與翁大銘及甲○○有明顯關聯。此有
    證交所九十二年四月二十五日台證密字第○九二○○○五二二六號函在卷可稽（
    本院更(二)卷第四四至六八頁），而乙○○在日富證券之帳戶於八十三年十月四日
    所賣出華國股票一百萬股，得款三億二千四百八十二萬八千二百四十八元，已有
    賣出交付清單二十份（影印成八張，見偵字第一九一五七號卷第十九頁至二十六
    頁）及支票影本三張（見偵字第一九一五七號卷第二七至第二九頁）在卷可稽，
    足認此部份並無違約交割情事，故縱依本院八十九年上重更(一)字第五六號判決之
    認定，買進之投資人中有翁大銘及甲○○操縱之人頭戶存在，亦不能證明此部份
    上訴人有成立幫助違約交割及共同詐欺之犯行，附此敘明。
四、核被告幫助甲○○、翁大銘對於在證券交易所上市之有價證券（華國股票）；意
    圖抬高該集中交易市場某種有價證券（華國股票）之交易價格，自行及以他人名
    義，對該有價證券，連續以高價買入或低價賣出之行為，甲○○、翁大銘係違反
    證券交易法第一百五十五條第一項第四款之規定，應依證券交易法第一百七十一
    條之規定處罰，被告係幫助甲○○、翁大銘犯罪，應論以該罪之幫助犯。又翁大
    銘及甲○○利用乙○○在永豐證券公司之帳戶，於八十三年十月三日買進華國股
    票四萬九千股，金額為一千五百二十一萬一千六百四十五元；於八十三年十月四
    日買進華國股票四萬九千股，金額為一千六百五十八萬五千六百元，卻於投資人
    承諾買進後未履行交割義務，雖顯係共同違反在集中交易市場報價，業經有人承
    諾接受而不履行交割，足以影響市場秩序，即違反證券交易法第一百五十五條第
    一項第一款之規定，亦應依證券交易法第一百七十一條之規定處罰，惟此部份應
    係翁大銘及甲○○另行起意而為，逸脫於被告乙○○之幫助犯意外，且未據檢察
    官起訴，非法院所得審判之範圍，附此敘明。而證券交易法第一百五十五條及第
    一百七十一條於八十九年七月十九日修訂，比較新舊二法，以舊法較輕，有利於
    被告，依刑法第二條第一項但書之規定，應適用七十七年一月二十九日修正之證
    券交易法第一百七十一條之規定處斷（證券交易法第一百七十七條於九十年十一
    月十四日再修正，刪除同法第四十一條之刑罰規定，其餘有關刑度及內容均未變
    更）。又被告為幫助犯，應按正犯之刑減輕之。再被告雖開立二個帳戶供甲○○
    使用，惟係基於同一幫助犯意而為，且證券交易法第一百五十五條第一項第四款
    之罪本即含有連續之性質，故不再論以連續犯。原審採信被告之辯解，而為其無
    罪之諭知，容有未洽，檢察官提起上訴，指摘原判決不當，為有理由，應由本院
    將原判決撤銷改判，爰審酌被告犯罪之動機、目的、手段、犯罪後之態度及被告
    幫助甲○○、翁大銘炒作華國股票影響證券集中市場之交易及信用甚鉅等一切情
    狀，量處如主文第二項所示之刑。末查被告乙○○前未受有期徒刑以上刑之宣告
    ，有本院被告全國前案紀錄表附卷可參，其因思慮未周，致罹此罪名，犯後坦承
    犯罪，尚有悔意，經此起訴審判科刑，已足促其警惕，而無再犯之虞，本院認其
    上開宣告之刑，以暫不執行為適當，爰宣告緩刑三年，以勵自新。
據上論斷，應依刑事訴訟法第三百六十九條第一項前段、第三百六十四條、第二百九
十九條第一項前段，七十七年一月二十九日修正證券交易法第一百七十一條，刑法第
十一條前段、第二條第一項但書、第三十條第二項、第七十四條第一款，判決如主文
。
本案經檢察官郭啟東到庭執行職務。
中      華      民      國    九十二    年      七      月      十      日
                              台灣高等法院刑事第九庭
                                    審判長法  官  李  文  成
                                          法  官  周  盈  文
                                          法  官  官  有  明
右正本證明與原本無異。
如不服本判決應於收受送達後十日內向本院提出上訴書狀，其未敘述上訴之理由者並
得於提起上訴後十日內向本院補提理由書（均須按他造當事人之人數附繕本）。
                                          書記官  林  蓓  瑜
中      華      民      國    九十二    年      七      月     十四     日
附錄本案論罪科刑法條全文：
七十七年一月二十九日修正之證券交易法第一百五十五條
對於在證券交易所上市之有價證券，不得有左列各款之行為：
一、在集中交易市場報價，業經有人承諾接受而不實際成交或不履行交割，足以影響
    市場秩序者。
二、在集中交易市場，不移轉證券所有權而偽作買賣者。
三、意圖抬高或壓低集中交易市場某種有價證券之交易價格，與他人通謀，以約定價
    格於自己出售，或購買有價證券時，使約定人同時為購買或出售之相對行為者。
四、意圖抬高或壓低集中交易市場某種有價證券之交易價格，自行或以他人名義，對
    該有價證券，連續以高價買入或以低價賣出者。
五、意圖影響集中交易市場有價證券交易價格，而散佈流言或不實資料者。
六、直接或間接從事其他影響集中交易市場某種有價證券交易價格之操縱行為者。
    前項之規定，於證券商營業處所買賣有價證券準用之。
違反前二項規定者，對於善意買入或賣出有價證券之人所受之損害，應負賠償之責。
第二十條第四項之規定，於前項準用之。
七十七年一月二十九日修正之證券交易法第一百七十一條
違反第二十條第一項或第一百五十五條第一項、第二項之規定者，處七年以下有期徒
刑、拘役或科或併科二十五萬元以下罰金。


司法院資訊處製作；財團法人民間司法改革基金會備份。
